【裁判字號】    97,重訴,112
【裁判日期】    971107
【裁判案由】    請求賠償損害
【裁判全文】
臺灣彰化地方法院民事判決  97年度重訴字第112號
原      告  乙○○
            丙○○
被      告  甲○○
訴訟代理人  陳建良律師
上列當事人間請求損害賠償事件，原告提起刑事附帶民事訴訟（
97年度交重附民字第11號），經本院刑事庭裁定移送前來，本院
於民國97年10月24日言詞辯論終結，判決如下：
    主      文
被告應給付原告乙○○新臺幣捌拾陸萬壹仟肆佰柒拾伍元、給付
原告丙○○新臺幣柒拾陸萬捌仟壹佰壹拾肆元；及均自民國九十
七年五月十五日起至清償日止，按年息百分之五計算之利息。
原告其餘之訴駁回。
本判決第一項於原告乙○○、丙○○各以新臺幣貳拾玖萬元、貳
拾陸萬元為被告供擔保後，分別得假執行；但被告如各以新臺幣
捌拾陸萬壹仟肆佰柒拾伍元、柒拾陸萬捌仟壹佰壹拾肆元分別為
原告乙○○、丙○○預供擔保，得分別免為假執行。
原告其餘假執行之聲請駁回。
    事實及理由
一、原告主張：
  (一)被告平日從事載運水果、批發販賣之工作，為從事駕駛業務
    之人，於民國97年1 月20日上午6 時30分許，駕駛車牌號碼
    5693-HN 號自小貨車，沿彰化縣彰化市○○路由南往北方向
    行駛，行經彰化市○○路與彰草路行車管制號誌交岔路口時
    ，本應注意汽車行進中駕駛人應注意車前狀況，隨時採取必
    要之安全措施，而依當時情形，天氣晴，有晨光，柏油乾燥
    路面，路面無缺陷，並無不能注意之情事，竟疏於注意，貿
    然通過上開交岔路口，適有對向之被害人陳煥炘騎乘車牌號
    碼GX9-947 號重型機車，沿彰化市○○路由北往南方向行駛
    ，正欲左轉彰草路，被告避煞不及，其所駕駛之上開自小貨
    車左側即與陳煥炘騎乘之前開重機車車身發生碰撞，致被害
    人陳煥炘人車倒地，受有頭部外傷、顱內出血等傷害，經送
    醫後延至同日上午8 時45分許不治死亡。被告上開行為已經
    臺灣彰化地方法院檢察署檢察官提起公訴，並經本院97年度
    交訴字第44號刑事判決罪刑在案。又被告不法侵害陳煥炘致
    死，原告等為被害人陳煥炘之父母，自得依民法第191 條之
    2 、第192 條、第194 條之規定請求賠償，賠償項目如下：
  1.醫療費用：被害人陳煥炘經送往財團法人彰化基督教醫院（
    下稱彰基醫院）急救，期間原告乙○○支出醫療費用新臺幣
    （下同）5,588 元。
  2.殯葬費用：被害人陳煥炘因本件車禍死亡，原告乙○○支出
    殯葬費用257,540 元。
  3.扶養費用：被害人陳煥炘年25歲（72年3 月18日生），對原
    告等負有扶養義務。原告乙○○現年53歲（44年8 月18日生
    ），原告丙○○現年53歲（44年12月10日生），原告乙○○
    尚有平均餘命28.77 年，原告丙○○尚有平均餘命33.31 年
    ，依96年度綜合所得稅扶養親屬寬減額每人77,000元計算，
    再依霍夫曼計算法計算一次給付之金額，被告應賠償原告乙
    ○○扶養費之損失1,326,025 元，應賠償原告丙○○扶養費
    之損失1,477,122 元。
  4.精神慰撫金：原告等均已53歲，育有2 子2 女，撫養子女茹
    苦含辛，被害人陳煥炘為原告之長子，自國立秀水高級工業
    職業學校電機科以優秀成績畢業後，考取和春技術學院電機
    系，仍以優秀成績畢業，順利進入研究所取得碩士學位，受
    聘協助校內計畫案相關事務，並從事研究，取得發明專利等
    。正待學有所成，竟慘遭被告駕車擦撞，肇事逃逸，因顱內
    出血致死，其猝死誠如晴天霹靂，實悲痛萬分，原告等精神
    上所受之無形痛苦，將終生難以撫平，爰請求酌給原告每人
    450 萬元精神慰撫金。
  (二)綜上，被告應給付原告乙○○6,089,153 元，應給付原告丙
    ○○5,977,122 元等語。並聲明：(1)被告應分別給付原告乙
    ○○6,089,153 元，給付原告丙○○5,977,122 元，並均自
    起訴狀繕本送達被告之翌日起至清償日止，按年息百分之5
    計算之利息。(2)原告願供擔保，請准宣告假執行。
  (三)原告對被告抗辯之陳述：被害人陳煥炘之過失應只有百分之
    20，且被告肇事當時應有喝酒，因被告鄰居說被告天天喝酒
    ，只是被告肇事逃逸，所以沒作酒測。扶養費部分，原告等
    除陳煥炘外，另還有3 名子女，因原告等只有4 個兒女，所
    以扶養費只應除以4 ，另關於平均餘命原告等不了解。又原
    告等已領取強制汽車責任保險之死亡保險給付150 萬元。末
    被告他們家因土地徵收就領好幾千萬元的徵收補償，都在被
    告配偶名下，而因被告所駕駛車輛登記在被告配偶名下，且
    被告天天喝酒，被告配偶車輛不應借給被告開，所以應調查
    被告配偶名下財產等語。
二、被告則以：
  (一)對於刑事判決認定之車禍發生過程及被告對於本件車禍事故
    之發生有過失，過失行為與被害人陳煥炘之死亡有相當因果
    關係等情不爭執。然被害人陳煥炘騎乘機車經上開交岔路口
    ，左轉彎未讓對向直行車先行，為肇事主因，被告未注意車
    前狀況，為肇事次因乙節，業經臺灣省彰化縣區車輛行車事
    故鑑定委員會鑑定及臺灣省車輛行車事故覆議鑑定委員會覆
    議認定明確，被害人陳煥炘對於事故之發生與有過失，依民
    法第217 條第1 項規定及最高法院72年度台上字第3895號判
    決意旨，被告既為肇事次因，請減輕被告賠償之金額。被告
    認陳煥炘與有過失比例應為百分之70至80。
  (二)對於原告支出醫療費用5,588 元、殯葬費用257,540 元之金
    額及必要性均不爭執，另對原告等受扶養之必要、請求扶養
    費之權利及每人每年受扶養費用為77,000元亦均不爭執。但
    原告據以推估餘命之簡易生命表以5 歲年齡為一組，過於粗
    略，應以1 歲年齡為一組之簡易生命表為準，是原告乙○○
    推估平均餘命應為25.89 年（被告同意以26年計），原告丙
    ○○推估平均餘命應為30.26 年（被告同意以31年計），且
    原告另有子女3 名，均已成年，應對原告負扶養義務，原告
    等亦互負扶養義務，故原告等所受被害人陳煥炘扶養費用之
    損害額，應按扶養義務人數5 人平均計算之。
  (三)被告年已44歲，與配偶從事水果零售，每月所得微薄，原告
    等請求之精神慰撫金過鉅，被告無力負擔，被告認精神慰撫
    金以原告每人各100 萬元較適當。。
  (四)末原告等已領得強制汽車責任保險之保險給付，應自被告賠
    償原告等之金額中扣除等語，資為抗辯。並聲明：(1)原告之
    訴及其假執行之聲請均駁回。(2)訴訟費用由原告負擔。(3)如
    受不利判決，被告願供擔保，請准免為假執行。
三、兩造不爭執之事項：
  (一)被告於上開時、地，駕駛車牌號碼5693-HN 號自小貨車，與
    陳煥炘騎乘車牌號碼GX9-947 號重型機車發生碰撞，致被害
    人陳煥炘人車倒地，受有頭部外傷、顱內出血等傷害，經送
    醫後延至97年1 月20日上午8 時45分許不治死亡。
  (二)被告上開所為，業經本院97年度交訴字第44號刑事判決判處
    罪刑並已確定在案。
  (三)兩造對彼此之職業、收入、學歷及財產均不爭執。（原告乙
    ○○國校畢業，於臺灣自來水股份有限公司上班，名下有房
    屋2 棟、土地2 筆、汽車1 輛，95年所得為1,065,296 元、
    96年所得為1,074,487 元。原告丙○○國中畢業，為家管，
    名下有田賦3 筆，95年所得為86,427元、96年所得為129,83
    7 元。被告國中畢業，與配偶一起零售水果維生，名下有房
    屋1 棟、土地5 筆、田賦1 筆，95年所得為48,152元、96年
    所得為48,175元）
四、兩造爭執事項：
  (一)原告等得請求賠償扶養費用及精神慰撫金之金額為何？
  (二)被害人陳煥炘對本件車禍之發生與有過失比例為何？
五、得心證之理由：
  (一)原告主張被告於97年1 月20日上午6 時30分許，駕駛車牌號
    碼5693-HN 號自小貨車，沿彰化縣彰化市○○路由南往北方
    向行駛，行經彰化市○○路與彰草路行車管制號誌交岔路口
    時，本應注意汽車行進中駕駛人應注意車前狀況，隨時採取
    必要之安全措施，而依當時情形，天氣晴，有晨光，柏油乾
    燥路面，路面無缺陷，並無不能注意之情事，竟疏於注意，
    貿然通過上開交岔路口，適有對向之被害人陳煥炘騎乘車牌
    號碼GX9- 947號重型機車，沿彰化市○○路由北往南方向行
    駛，正欲左轉彰草路，被告避煞不及，其所駕駛之上開自小
    貨車左側即與陳煥炘騎乘之重機車車身發生碰撞，致被害人
    陳煥炘人車倒地，受有頭部外傷、顱內出血等傷害，經送醫
    後延至同日上午8時45分許不治死亡之事實，為被告所不爭
    執，並有本院調取本院97年度交訴字第44號刑事案卷（包括
    臺灣彰化地方法院檢察署97年度相字第51號及97年度偵字第
    925號卷）所附相驗案件初步調查報告暨報驗書、筆錄、道
    路交通事故現場圖、交通事故調查報告表(一)、(二)、事故現場
    及監視器翻拍照片、彰化縣警察局彰化分局刑案現場勘查報
    告、彰基醫院非病死者司法相驗病歷摘要、臺灣彰化地方法
    院檢察署檢察官相驗屍體證明書、勘驗筆錄、檢驗報告書及
    相驗照片可憑。而按汽車行駛時，駕駛人應注意車前狀況，
    並隨時採取必要之安全措施，道路交通安全規則第94條第3
    項定有明文。查本件車禍發生之彰化縣彰化市○○路與彰草
    路交岔路口有行車管制號誌乙節，有上揭道路交通事故現場
    圖、交通事故調查報告表(一)及現場照片可佐，則依上揭規定
    ，被告於綠燈通過該交岔路口時，自應注意車前狀況，並隨
    時採取必要之安全措施，然其卻疏未注意車前狀況，致遇對
    向亦綠燈而欲左轉彰草路之被害人陳煥炘進入交岔路口左轉
    往彰草路行駛時，避煞不及而發生碰撞，其顯然已違反上揭
    注意義務，而當時既無不能注意之情事，被告就本件車禍之
    發生有過失至明；此參諸臺灣省彰化縣區車輛行車事故鑑定
    委員會97年5月30日彰化縣區970165案鑑定意見書就本件車
    禍之鑑定結果，亦認被告駕駛自小貨車行經交岔路口，未注
    意車前狀況，為肇事次因；而臺灣省車輛行車事故覆議鑑定
    委員會覆議結果亦同此認定，僅作部分文字修正（參附於本
    院97年度交訴字第44號刑事卷內之鑑定意見書、覆議結果函
    ），及被告因本件過失致死案件，已經本院97年度交訴字第
    44號刑事判決判處有期徒刑8月（另肇事逃逸罪經判處有期
    徒刑9月，應執行有期徒刑1年4月）確定，亦有刑事判決書
    及臺灣高等法院被告前案紀錄表可稽等情，益徵明確。從而
    ，被告使用汽車之過失行為，既確已造成被害人陳煥炘之死
    亡，其使用汽車之過失行為與被害人陳煥炘之死亡兩者間具
    有相當因果關係，自堪認定。是原告上揭主張被告因使用汽
    車之過失行為造成被害人陳煥炘死亡等語，應堪採信。
  (二)按汽車、機車或其他非依軌道行駛之動力車輛，在使用中加
    損害於他人者，駕駛人應賠償因此所生之損害，民法第191
    條之2 定有明文。又不法侵害他人致死者，對於支出醫療及
    增加生活上需要之費用或殯葬費之人，亦應負損害賠償責任
    。被害人對於第三人負有法定扶養義務者，加害人對於該第
    三人亦應負損害賠償責任；被害人對於第三人負有法定扶養
    義務者，加害人對於該第三人亦應負損害賠償責任；且被害
    人之父、母，雖非財產上之損害，亦得請求賠償相當之金額
    ，民法第192 條第1 、2 項及第194 條亦分別定有明文。則
    本件被告因過失行為致被害人陳煥炘死亡既如上述，原告請
    求被告應負損害賠償責任，於法即無不合。
  (三)茲就原告等請求之准否及金額，分別審酌如下：
  1.醫療費部分：
    原告乙○○主張被害人陳煥炘於本件車禍發生後迄死亡間，
    其共支出醫療費用計5,588 元等語，為被告所不爭執，並有
    原告乙○○提出之收據為憑，應允准許。
  2.殯葬費部分：
    原告乙○○請求被告給付殯葬費用共257,540 元，並提出支
    出收據為憑，被告不爭執原告請求之金額及必要性，則本院
    審酌原告請求之金額與目前社會一般殯葬費用之必要支出相
    當，應屬合理，爰准許之。
  3.扶養費部分：
    本件被告不爭執原告等受扶養之必要性及請求扶養費之權利
    ，亦不爭執每人每年受扶養費用為77,000元，惟以上詞置辯
    ，本院查：
  (1)本件被害人陳煥炘死亡時（97年1 月20日），原告乙○○為
    52歲（44年8 月18日生），原告丙○○亦為52歲（44年12月
    10日生），依被告所提出最新統計之內政部95年臺灣省簡易
    生命表（單一年齡組），原告乙○○之平均餘命為26.69 年
    ，原告丙○○之平均餘命為31.37 年，有原告二人、被害人
    陳煥炘之戶籍謄本及內政部95年臺灣省簡易生命表附卷可稽
    ，應可確認。則被告主張原告等以內政部95年臺灣省簡易生
    命表（五歲年齡組）之平均餘命（原告乙○○、丙○○各為
    28.77 年、33.31 年）之基準不夠精確等語，固非無據，然
    被告誤以為原告等於案發時均已53歲，並據以計算原告等之
    平均餘命（原告乙○○、丙○○各為25.89 年、30.26 年）
    ，亦有違誤。是應以上揭本院認定之平均餘命為原告二人之
    平均餘命。
  (2)按直系血親相互間互負扶養義務；夫妻互負扶養之義務，其
    負扶養義務之順序與直系血親卑親屬同，其受扶養權利之順
    序與直系血親尊親屬同，民法第1114條第1 款、第1116條之
    1 分別有明文規定。本件被告不否認原告等受扶養之必要性
    及請求扶養費之權利，則此部分之事實應可確定；而原告等
    除被害人陳煥炘外，尚有三名已成年之子女，為原告等所自
    承，則該三名子女對原告等自均負有扶養義務；又原告二人
    互為配偶關係，依民法第1116條之1 規定，亦互負扶養義務
    ；而上開扶養義務人之扶養義務順序均與被害人陳煥炘相同
    ，故被害人陳煥炘對原告等應負之扶養義務比例應為5 分之
    1 。是原告等主張縱使要計算扶養分擔額，亦應以四名子女
    來計算，被害人陳煥炘之扶養義務比例為4 分之1 ，容有誤
    會，委不足採。
  (3)又被告對原告等主張以96年度綜合所得稅扶養親屬寬減額每
    人77,000元作為扶養費之計算基準，亦不爭執。則依上開標
    準，並依霍夫曼計算法扣除中間利息後，原告乙○○所得請
    求之扶養費金額為265,560 元；被告丙○○所得請求之扶養
    費金額為295,286 元；原告等請求扶養費於上開範圍內者，
    應予准許，至超過之部分，於法無據，應予駁回。
  4.精神慰撫金部分：
  (1)按慰撫金數額之認定，除依當事人所受身體上及精神上痛苦
    程度及所造成之影響予以衡量外，尚須斟酌雙方之身分、資
    力與加害之程度及各種情形以資核定。查：本件被害人陳煥
    炘死亡時，年僅24歲，輔取得碩士學位，且在學期間，成績
    優秀，不但參與多項專題研究及競賽，並據以申請發明專利
    ，有碩士學位證書、獎狀、研習證書、參賽證明及發明專利
    申請書影本等附卷為憑，正值展翅高飛、前途大好之際，卻
    因被告之過失行為，致被害人陳煥炘死亡，造成正欣慰於被
    害人陳煥炘學有所成，並期待被害人陳煥炘榮耀門楣之原告
    痛失愛子，承受白髮人送黑髮人之痛苦，所生精神痛苦實屬
    鉅大；再參酌被告之過失程度、肇事後逃逸之態度，及兩造
    如上述之職業、收入、學歷及財產狀況（參兩造於97年10月
    24日本院言詞辯論時所述及及卷附稅務電子閘門財產所得調
    件明細表）等情，本院認原告等請求之精神慰撫金，分別以
    350 萬元為適當，於此範圍內之請求為有理由，應予准許，
    逾此部分即非可取，應予駁回。
  5.綜上，原告二人得請求賠償之金額分別為：(1)原告乙○○4,
    028,688 元（5,588 ＋257,540 ＋265,560 ＋3,500,000）
    、(2)原告丙○○3,795,286 元（295,286＋3,500,000）。
  (四)按損害之發生或擴大，被害人與有過失者，法院得減輕賠償
    金額，或免除之，民法第217 條第1 項定有明文。本件被告
    辯稱被害人陳煥炘就車禍之發生亦有過失，被害人陳煥炘過
    失比例應為百分之70到80，應按雙方過失比例減輕被告所應
    負之賠償數額等語，然原告主張被害人陳煥炘最多僅有百分
    之20之過失等語。則本院查：
  1.按汽車行駛至交岔路口，轉彎車應讓直行車先行，道路交通
    安全規則第102 條第1 項第7 款，定有明文。
  2.細核道路交通事故現場圖、現場照片及彰化縣警察局彰化分
    局刑案現場勘查報告可知，被告與被害人陳煥炘發生碰撞之
    位置在彰化縣彰化市○○路與彰草路之交岔路口內之線東路
    北向內側車道靠近北端處，且兩車之碰撞點是被告所駕駛之
    自小貨車左側車身與被害人陳煥炘所騎乘機車之左側車身擦
    撞（以上道路交通事故現場圖、現場照片及彰化縣警察局彰
    化分局刑案現場勘查報告均附於刑事偵查卷）。依上揭車禍
    現場狀況及被告、被害人陳煥炘行車方向，被告應係由南往
    北行駛，於進入交岔路口且即將通過交岔路口時，與由北向
    南行駛，甫駛入交岔路口並左轉進入北向內側車道（即被告
    行駛車道）之被害人陳煥炘發生擦撞，是縱使被害人陳煥炘
    因欲左轉彰草路而於進入交岔路口後已減速，以兩車在交岔
    路口內行進之距離，被告進入交岔路口之時間應未晚於被害
    人陳煥炘；亦即，被害人陳煥炘於進入交岔路口時，被告之
    自小貨車應亦已進入交岔路口並繼續直行欲通過該交岔路口
    ，而該交岔路口內又無障礙物阻礙兩人視線，被害人陳煥炘
    於準備左轉時應可充分發現被告直行中之自小貨車，則倘被
    害人陳煥炘此時先停讓被告之直行車先行後再左轉，當不至
    於與被告之自小貨車發生碰撞；然以兩車之碰撞方式，被害
    人陳煥炘顯然並未停讓被告之直行車先行即逕行左轉，待發
    現被告之自小貨車並未減速後，始進行迴避，惟因迴避不及
    ，仍以機車左側車身與被告自小貨車左側車身發生擦撞。是
    被害人陳煥炘有行經交岔路口，轉彎車未讓直行車先行之過
    失甚明；此參諸上揭臺灣省彰化縣區車輛行車事故鑑定委員
    會鑑定意見及臺灣省車輛行車事故覆議鑑定委員會覆議結果
    亦均認被害人陳煥炘駕駛重機車行經交岔路口，左轉彎未讓
    直行車先行為肇事主因，更顯無疑。
  3.從而，被告辯稱被害人陳煥炘就本件車禍之發生亦有過失等
    語，應堪採信。被害人陳煥炘對損害之發生既與有過失，本
    院審酌其與被告之過失情節，認減輕被告百分之60之賠償金
    額為適當，被告辯稱被害人陳煥炘過失比例應為百分之70到
    80，及原告主張被害人陳煥炘最多僅有百分之20之過失等語
    ，均無足憑採。經計算結果，原告二人得請求之金額分別為
    (1)原告乙○○1,611,475 元、(2)原告丙○○1,518,114 元（
    以上均四捨五入）。
  (五)末按保險人依本法規定所為之保險給付，視為被保險人損害
    賠償金額之一部分；被保險人受賠償請求時，得扣除之。因
    汽車交通事故死亡者，請求權人為受害人之遺屬；其順位如
    下：(一)父母、子女及配偶、(二)祖父母、(三)孫子女、(四)兄弟姐
    妹。同一順位之遺屬有數人時，按人數平均分配保險給付或
    補償。強制汽車責任保險法第32條、第11條第1 項第2 款、
    第2 項分別定有明文。則原告二人因本件車禍已領得強制汽
    車責任險死亡給付保險金150 萬元，既為其等所承認，被告
    受請求時自得扣除之，是爰依強制汽車責任保險法第32條規
    定，就原告二人之求償金額扣除150 萬元，並依同法第11條
    第1 項第2 款、第2 項規定，按原告人數平均扣除後（各扣
    除75萬元），經扣除後原告二人得請求之金額分別應為(1)原
    告乙○○861,475 元、(2)原告丙○○768,114 元。
  (六)從而，原告等本於侵權行為之法律關係，請求被告賠償原告
    乙○○861,475 元、原告丙○○768,114 元，及均自起訴狀
    繕本送達翌日即97年5 月15日起至清償日止，各按年息百分
    之5 計算之利息，洵屬正當，均應予准許；原告請求逾此範
    圍部分，則為無理由，應予駁回。
  (七)至原告主張被告酒後駕車等語，所憑僅是其等聽聞被告鄰居
    陳述被告幾乎天天飲酒之言，並未舉出任何具體證據，難認
    有據，附此敘明。
六、兩造均陳明願供擔保聲請宣告假執行及免為假執行，經核原
    告等勝訴部分，於法並無不合，爰分別酌定相當之擔保金額
    宣告之。至於原告敗訴部分，其假執行之聲請已失所依附，
    應併駁回之。
七、本件事證已臻明確，兩造其餘主張及舉證，經本院審酌後認
    與判決結果無影響，爰不另一一論述；至原告雖主張被告之
    妻名下有相當財產，請求本院調查，惟被告之妻並非本件被
    告，其是否有財產，非本件所得審認，自無庸再予調查，均
    併此敘明。
八、本件為附帶民事訴訟，無須繳納裁判費，且兩造於訴訟程序
    中，亦無其他訴訟費用之支出，爰不併為訴訟費用之諭知。
中    華    民    國    97    年    11    月    7     日
                  民事第二庭  法  官  吳永梁
以上正本係照原本作成。
如對判決上訴，應於判決送達後20日內向本院提出上訴狀。
中    華    民    國    97    年    11    月    10    日
                              書記官  陳美敏


司法院資訊處製作；財團法人民間司法改革基金會備份。
